【裁判字號】    94,上易,862
【裁判日期】    950411
【裁判案由】    侵權行為損害賠償
【裁判全文】
臺灣高等法院民事判決                 94年度上易字第862號
上  訴  人    乙○○
訴訟代理人    鍾志宏律師
被  上訴人    甲○○
訴訟代理人    林明正律師
複  代理人    陳麗玢律師
上列當事人間因侵權行為損害賠償事件，上訴人對於中華民國94
年8月18日台灣板橋地方法院94年度訴字第625號第一審判決提起
上訴，被上訴人並為訴之追加，本院於95年3月28日言詞辯論終
結，判決如下：
  主  文
原判決關於命上訴人給付超過新台幣柒拾萬捌仟伍佰玖拾元本
息部分，及該部分假執行之宣告，暨除確定部分外訴訟費用之裁
判均廢棄。
上開廢棄部分，被上訴人在第一審之訴及其假執行之聲請均駁回
。
其餘上訴駁回。
被上訴人追加之訴駁回。
第一審（確定部分除外）及第二審訴訟費用由上訴人負擔十分之
四，餘由被上訴人負擔。追加之訴訴訟費用由被上訴人負擔。
  事實及理由
甲、程序方面：
    被上訴人於上訴人提起第二審上訴時，依其原主張之訴訟標
    的，就未曾由第一審判決之金額，擴張其起訴之聲明，核屬
    訴之追加，然揆諸民事訴訟法第446條第1項但書、第255條
    第3款規定，應為法之所許。查本件被上訴人於本院審理期
    間擴張起訴之聲明，請求上訴人除原審判決所命新台幣（下
    同）1,328,590元給付及其利息外，應再給付被上訴人240,
    000元及自民國（下同）94年2月12日起至清償日止，按年息
    5%計算之利息；雖上訴人當庭表示不同意（見本院卷第48頁
    ），惟被上訴人擴張起訴之聲明經核既與前開規定相符，即
    應准許，合先敘明。
乙、實體方面：
一、本件被上訴人起訴主張：被上訴人於93年9月18日6時30分許
    ，駕駛OYL-116號重型機車往觀音山方向行駛，在台北縣五
    股鄉○○路○段觀音幹41電線桿右前方，遭上訴人駕駛HB-8
    677號自小客車逆向行駛撞傷，造成被上訴人左足及左踝開
    放性骨折，併骨、關節部份缺損，皮膚及組織缺損，左膝皮
    膚缺損10×7公分，經送醫治療至同年10月13日始行出院，
    住院期間由全民健保所支付之醫療費用，係被上訴人繳納保
    費之代價，故仍得請求健保已支付之醫療費用163,020元，
    自費及部分負擔部份為24,690元，共計187,710元；又被上
    訴人於住院期間支出看護費用45,600元，另需購買輪椅、彈
    性束襪、腳套，共支出14,400元。復被上訴人因傷有十個月
    無法工作，以被上訴人月入80,000元計算，被上訴人得請求
    上訴人賠償800,000元工作損失。此外，被上訴人所騎乘之
    重型機車原為訴外人賴洪文所有，賴洪文已將機車修理費賠
    償請求權讓與被上訴人，被上訴人並以書狀繕本通知上訴人
    ，是就機車修理費11,600元，上訴人亦應給付予被上訴人。
    而被上訴人因本件車禍遭受前開損害，造成被上訴人心理上
    極大之痛苦，被上訴人亦得請求上訴人給付慰撫金800,000
    元，以上共計為1,859,310元（187,710+45,600+14,+14,400
    +800,000+800,000+11,600=1,859,310）。是以上訴人應依
    民法第191條之2規定，給付被上訴人1,859,310元並自起訴
    狀繕本送達翌日起至清償日止按年利率5%計算之利息等情。
    原審判命上訴人應給付被上訴人1,32 8,590元，及自94年2
    月12起至清償日止，按週年利率5%計算之利息，並依兩造之
    聲請為准、免假執行之宣告，而駁回被上訴人其餘之請求。
    被上訴人就其敗訴部分，未據聲明不服，此部分已告確定；
    而上訴人僅對原審判決所命超過350,000元部分之給付，聲
    明不服，則就該350,000元部分，亦告確定。又被上訴人對
    於上訴人之上訴，則聲明：(一)上訴駁回。(二)第二審訴訟費用
    由上訴人負擔。且被上訴人另於本院擴張起訴之聲明：(一)上
    訴人除原審判決所命1,328,590元給付及其利息外，應再給
    付被上訴人240,000元及自94年2月12日起至清償日止，按年
    息5%計算之利息。(二)訴訟費用由上訴人負擔。
二、上訴人則以：事故發生路段為一直線車道，在視線良好情況
    下，何以被上訴人沒有看見上訴人之車？是否被上訴人亦有
    違規情形？若被上訴人就事故之發生亦有過失，自應減輕或
    免除上訴人之賠償金額。上訴人僅係將該車停放於路邊，未
    有駕駛之行為，非如被上訴人所主張逆向行駛，上訴人之行
    為，並不違反道路交通安全規則第97條第1項、第2項規定，
    亦不合於民法第185條、第191之2規定要件，被上訴人若有
    爭執，依民事訴訟法第277條之規定，自當負舉證之責。另
    被上訴人請求醫療費用部分，就全民健保給付部分應予扣除
    ，最高法院92年上字第235號民事判決及93台上字第1159 號
    民事判決闡述甚明。又被上訴人實際支出醫療費用24,690元
    中之4,000元為伙食費，亦應扣除，蓋因被上訴人若無住院
    ，亦需支出伙食費，是被上訴人實際醫療費用損失應只有20
    ,690 元。又依被上訴人93年各類所得暨免扣繳憑單，被上
    訴人93年1月至12月薪資所得總計為960,000元，惟依一般商
    業行號開具之扣繳憑單，其扣繳憑單給付總額皆包含所得人
    該年度內所有薪資所得（即含加班費、年終獎金及各類獎金
    ），被上訴人是否有在該公司上班？僅以其片面之93年各類
    所得暨免扣繳憑單即認其每月所得薪資有80,000元，尚不足
    採。另外，被上訴人並未證明機車所受損害皆係因本次車禍
    所致，僅憑一紙估價單即認上訴人需負責該修理費用，顯不
    足採。此外，上訴人於發生交通事故前，本已年事甚高，身
    體欠佳，於事故發生後，亦曾因心臟疾病住院進行手術，目
    前雖已出院，惟健康狀況仍欠佳，仍需長時間靜養。而被上
    訴人正值壯年，雖因為此次車禍事故造成身體受傷，但復原
    狀況及抗壓性自應較年老或幼童為強，若謂因車禍造成心理
    上之痛苦，上訴人相較於被上訴人而言，更是有過之而無不
    及，是被上訴人請求慰撫金之金額過高等語，資為抗辯，並
    於本院聲明：(一)原判決不利於上訴人超過350,000元部分廢
    棄。(二)前開廢棄部分，被上訴人在原審之訴及假執行之聲請
    暨在本院擴張起訴之聲明均駁回。(三)第一、二審訴訟費用均
    由被上訴人負擔。
三、兩造不爭之事實：
    (一)被上訴人於93年9月18日6時30分許駕駛重型機車往觀音山
      方向行駛，在台北縣五股鄉○○路○段與上訴人之自小客
      車對撞，被上訴人機車倒地，車頭損懷壞。
    (二)被上訴人因本件車禍，導致左足及左踝開放性骨折，併骨
      、關節部分缺損，皮膚及組織缺損，左膝皮膚缺損10x7公
      分，於93年9月18日進行清創手術，於同年月21日再進行
      植皮手術。
    (三)被上訴人已領取強制汽車責任保險給付59,060元。
四、兩造爭執要旨：(一)本件上訴人是否有侵權行為之事實？(二)被
    上訴人就本件車禍之發生是否與有過失？(三)上訴人應否負侵
    權行為之責任？醫療費用之損害是否應扣除全民健保給付部
    分？被上訴人各項請求之審酌？茲分述之：
    (一)本件上訴人有侵權行為之事實：
      本件被上訴人於93年9月18日6時30分許駕駛OYL-116號重
      型機車，於上開時地被上訴人駛HB-8677號自小客車撞倒
      在地，造成機車損壞，身體多處傷害之事實，業據被上訴
      人提出機器踏車行車執照、估價單、長庚醫院乙種診斷
      證明書（見原審卷第21-22、26頁）、警訊筆錄影本、現
      場圖、及照片（原審證物袋）等件附卷可稽，且為兩造所
      不爭，而本件車禍經台灣省台北縣區車輛行車事故鑑定委
      員會鑑定結果為：上訴人駕駛自用小客車，逆向行駛為肇
      事原因（上訴人車下有機車刮地痕）。有該鑑定委員會意
      見書附卷可稽（見原審卷第39頁起），則上訴人因過失致
      被上訴人身體傷害，機車受損之事實，堪以認定。
    (二)被上訴人就本件車禍之發生並無與有過失之情形：
      本件上訴人抗辯：被上訴人未注意車前狀況，未注意煞車
      採取必要之安全措施，為與有過失云云，然查事故當時，
      被上訴人時速40公里，未喝酒，未使用行動電話（見警訊
      筆錄）自無超速或未注意車前狀況之情形，且被上訴人機
      車刮地痕位置靠近道路邊緣，可見被上訴人係靠右行駛，
      並無違規，且依前述事故鑑定委員會之鑑定意見指出：被
      上訴人對本件車禍之發生並無肇事因素，則上訴人抗辯被
      上訴人就本件車禍之發生與有過失云云，既無證據足資證
      明，並非可採。
    (三)上訴人應負侵權行為損害賠償之責任，醫療費用之損害應
      扣除全民健保給付部分及其各項之請求審酌如下：
      1.按「汽車、機車或其他非依軌道行駛之動力車輛，在使
        用中加損害於他人者，駕駛人應賠償因此所生之損害。
        ．．．」。「不法侵害他人身體或健康者，對於被害人
        因此喪失或減少勞動能力、或增加生活上之需要時，應
        負損害賠償責任。」「不法侵害他人之身體、健康、名
        譽、自由、信用、隱私、貞操或不法侵害其他人格法益
        而情節重大者，被害人雖非財產上之損害，亦得請求賠
        償相當之金額。」「不法毀損他人之物者，被害人得請
        求賠償其物因毀損所減少之價額。」民法第191條之2前
        段、第193條、第195條第1項、第196條定有明文。本件
        上訴人駕駛自小客車發生車禍，撞傷被上訴人，並毀損
        其機車之事實已如前述，依上開法條之規定，自應負侵
        權行為損害賠償之責任。
      2.按全民健康保險法第82條規定：保險對象因汽車交通事
        故，經本保險提供醫療給付者，本保險之保險人得向強
        制汽車責任保險之保險人代位請求該項給付。全民健康
        保險法為保險法之特別法，依特別法優於普通法之原則
        ，上開82條之規定應優先於保險法第135條、第103條之
        規定而為適用。從而全民健康保險之被保險人因汽車交
        通事故經全民健康保險提供醫療給付者，全民健康保險
        之保險人得向強制汽車責任保險之保險人代位請求該項
        給付。而依強制汽車責任保險法第30條規定，於該範圍
        內，加害人或強制汽車責任保險之被保險人之受賠償額
        因得扣除而免除。從而全民健康保險之被保險人對於加
        害人之損害賠償請求權亦因而喪失。被上訴人請求賠償
        全民健保給付醫藥費163,020元部分，揆諸前揭說明，
        不應准許。另就被上訴人請求自費及部份負擔24,690元
        其中之伙食費2,200元，係被上訴人因本件車禍受傷住
        院而支出，自得請求被上訴人賠償，是被上訴人請求上
        訴人賠償24,690元，為有理由，應予准許。逾此部分為
        無理由，應予駁回。
      3.看護費用、輪椅、彈性褲襪、腳套等費用之支出是否為
        必要之審酌？
        查被上訴人請求看護費用45,600元，並提出收據為證，
        觀諸馬偕紀念醫院94年6月16日馬院醫外字第941863號
        函所載「病患甲○○為左膝皮膚及組織缺損、左足肌腱
        斷裂及開放性骨折合併皮膚及軟組織缺損，於93年9月
        18日急診入院清創手術，9月21日進行自由皮瓣手術及
        植皮手術，10月13日出院，術後於住院期間需完全臥床
        休息，需他人看護協助生活起居」，是被上訴人主張其
        傷勢嚴重，生活無法自理，確實有雇請看護之必要，此
        部分之請求亦予准許。又查輪椅4,000元、彈性褲襪、
        腳套10,400元等費用之支出 (有發票附於原審94年重調
        字29號卷第21頁），亦屬被上訴人腳部傷勢復原所必要
        ，此部分請求亦應准許。
      4.工作損失、機車修理費、慰撫金之審酌:
        工作損失：馬偕紀念醫院前揭函亦載明「出院後仍需
          定期門診追蹤及復健治療，約需半年至一年左右始能
          進行粗重工作」，而據被上訴人供稱：伊擔任貨車司
          機，自本件車禍發生（93年9月18日）之後迄今因傷
          無法工作，每月薪資八萬元等語，此雖核與被上訴人
          於警訊筆錄所載職業欄相符，並有被上訴人任職之懋
          協實業有限公司（下稱懋協公司）回函可稽（附於原
          審卷第54頁）及該公司負責人賴漢文到庭為證，及被
          上訴人提出之93年度各類所得扣繳暨免扣繳憑單（附
          於原審94年重調字第29號第22頁）可稽，被上訴人於
          93年度所得有96萬元，被上訴人請求上訴人賠償此項
          金額，經查：93年度各類所得稅扣繳暨免扣繳憑單為
          私文書，上訴人已否認其真正，矧上開93年度之扣繳
          憑單係於本件案發後之94年度始簽發，而懋協公司之
          負責人即本件之證人賴漢文為被上訴人之親哥哥（因
          彼二人之父入贅於母，一人從父姓，一人從母姓），
          誼屬至親，其證言難免偏頗，不足採信，況依勞工保
          險局檢送被保險人投保資料表所載，懋協實業有限公
          司為被上訴人投保之薪資為每月21,000元，有該局書
          函在卷可憑，益見證言不足採。且縱認其當時確為每
          月薪資為80,000元，但「身體或健康受侵害，而減少
          勞動能力者，其減少及殘存勞動能力之價值，不能以
          現有之收入為準，蓋現有收入每因特殊因素之存在而
          與實際所餘勞動能力不能相符，現有收入高者，一旦
          喪失其職位，未必能自他處獲得同一待遇，故所謂減
          少及殘存勞動能力之價值，應以其能力在通常情形下
          可能取得之收入為準。」（最高法院61年台上字第19
          87號判例參照）。是以被上訴人以每月80,000元請求
          10個月之工作損失80萬元，尚乏依據。本院查被上訴
          人92年所得稅申報書、申報從雄昇實業有限公司取得
          當年所得252,000元，有財政部台灣省北區國稅局三
          重稽徵所94.11.30北區國稅三重二字第0941045003號
          函及申報書及核定通知書等件附可稽（見本院卷第36
          －38頁），核與懋協公司為被上訴人投保勞工保險之
          投保薪資每月21,000元相符有勞工保險局94.11.28保
          承資字第0941061130號函及所附被上訴人勞工保險被
          保險人投保資料表（明細）附卷可按（見本院卷第32
          －34頁），此項薪資既經所得人即被上訴人向稅捐機
          關申報，且為稅捐機關所核准，自應以此項金額為準
          ，計算工作損失，較為公平合理，則被上訴人請求10
          個月之工作損失為210,000元，為有理由，應予准許
          。逾此部分之請求，為無依據，應予駁回。又被上訴
          人於本院擴張其聲明，追加請求上訴人應再給付24萬
          元及自94年2月12日起至清償日止按年息百分之5計算
          之利息云云，其依據除前述之馬偕醫院94年6月16日
          之函外，並提出同院之診斷證明書，並稱：被上訴人
          於93年9月18日入院手術93年10月13日出院，出院後
          一年傷勢仍未完全復原，致迄至94年12月22日仍持續
          接受治療中，仍無法進行粗重之搬貨工作，爰擴張請
          求自94年7月19日起至94年10月18日止共3個月每月8
          萬元之工作損失等語，上訴人則否認被上訴人在該期
          間不能工作之事實，經查被上訴人所提馬偕紀念醫院
          之診斷證明書，僅能證明被上訴人目前仍持續做復健
          之治療，並不足以證明被上訴人不能工作，是其在復
          健治療中，既非不能從事每月21,000元左右之工作，
          其再請求3個月每月8萬元共24萬元本息之工作損失，
          又未能提出其他具體證據以實其說，自屬尚乏依據，
          不應准許，應予駁回。
        機車修理費：被上訴人騎乘之OYL－116號機車為訴外
          人賴洪文所有，此有行車執照可稽（見原審卷第21頁
          ），該機車車頭毀損，有警訊筆錄及照片可稽，修理
          費經機車行估價需要11，600元，有估價單附於該院
          卷第22頁，訴外人賴洪文已於94年5月26日將機車修
          理費損害賠償請求權讓與被上訴人，被上訴人並將此
          債權讓與之事實以94年6月10日提出之民事陳報狀繕
          本送達上訴人，有回執可稽（見原審卷第98頁），已
          對上訴人發生效力。按負損害賠償責任者，除法律另
          有規定或契約另有訂定外，應回復他方損害發生前之
          原狀。因回復原狀而應給付金錢者，自損害發生時起
          ，加給利息。第一項情形，債權人得請求支付回復原
          狀所必要之費用，以代回復原狀。民法第213條定有
          明文。是本件被上訴人請求上訴人支付該機車回復原
          狀所必要之費用，即屬有據。惟修復補強費用計算回
          復原狀之金額，應扣除折舊（最高法院77年度第9次
          民事庭會議決議參照）。查本件機車修復費用，零件
          部分為9,600元，工資部分為2,000元，本件機車係88
          年7月出廠，有行車執照影本可按（見原審卷第21頁
          ），算至93年9月18日本件車禍發生時，系爭車輛使
          用期間已有五年二月，則其零件部分，依一般社會通
          念，會因時間而產生價值之貶損，應予折舊。經參考
          行政院於79年1月12日修正發布之固定資產耐用年數
          表，機車之耐用年數為三年，而依行政院台（45）財
          字第4180號令發布之固定資產折舊率表，採定率遞減
          法計算折舊時，耐用年數三年者，折舊率為每年千分
          之536，另依營利事業所得稅查核準則第95條第6款、
          第8款分別規定「固定資產提列折舊採用定率遞減法
          者，以一年為計算單位，其使用期間未滿一年者，按
          實際使用之月數相當於全年之比例計算之，不滿一月
          者，以月計」之方法，且如「採用定率遞減法折舊者
          ，其最後一年度之未折減餘額，以等於成本十分之一
          為合度」。是系爭受損機車於車禍發生時經折舊五年
          二月後，其殘值已小於十分之一，依前揭規定，其殘
          值應以十分之一為度，故系爭受損機車更新零件之折
          舊金額為8,640元（9,600×0.9=8,640），被上訴人
          就零件部分得請求之金額為960元，而工資部分無折
          舊問題，是960元加上工資2,000元，被上訴人得請求
          上訴人賠償機車修理費2,960元。
        慰撫金：查本件被上訴人因本件車禍受有左膝皮膚及
          組織缺損、左足肌腱斷裂及開放性骨折合併皮膚及軟
          組織缺損，於93年9月18日急診入院清創手術，9月21
          日進行自由皮瓣手術及植皮手術，10月13日出院，術
          後於住院期間需完全臥床休息，需他人看護協助生活
          起居，出院後仍需定期門診追蹤及復健治療，約需半
          年至一年左右始能進行粗重工作，有前揭馬偕紀念醫
          院函可稽，精神上自受有極大痛苦，爰審酌被上訴人
          高中畢業有戶籍謄本教育程度欄可考 (見原審卷第58
          頁原證九），在私人公司上班，月入21,000元，上訴
          人國小畢業，務農，25年11月2日生（見警訊卷），
          名下有不動產及被上訴人所受痛苦程度，認被上訴人
          請求50萬元之慰撫金為適當。
          總計上開各項之費用，被上訴人得請求之金額計為79
          7,650元（計算式：24,690+45,600+4,000+10,400+21
          0,000+2,960+500,0 0=797,650）。按保險人依強制
          汽車責任保險法規定給付之保險金，視為加害人或被
          保險人損害賠償金額之一部分，加害人或被保險人受
          賠償請求時，得扣除之，強制汽車責任保險法第30條
          定有明文。被上訴人自承已受領有強制汽車責任險理
          賠保險金59,060元，是此部分應予扣除，餘額為738,
          590元。
五、綜上所述，本件被上訴人依侵權行為之法則，求為判命上訴
    人給付738,590元本息，尚屬有據，應予准許，原審判決被
    上訴人此部分勝訴核無不合，應予維持，上訴論旨，指摘原
    判決所命給付超過35萬元本息部分，於此範圍內應予廢棄改
    判，尚非有據，不應准許，應予駁回此部分之上訴。至於逾
    上開金額部分，被上訴人之請求尚乏依據，不應准許，原判
    決失察，遽予准許被上訴人之請求，上訴意旨，指摘原判決
    此部分不當，應予廢棄改判，為有理由，爰將原判決此部分
    廢棄改判。又被上訴人追加之訴部分，為無理由，應予駁回
    。
丙、據上論結，本件上訴為一部有理由、一部無理由，被上訴人
    追加之訴部分為無理由，依民事訴訟法第449條第1項、第
    450條、第78條、第79條，判決如主文。
中    華    民    國    95    年    4     月    11    日
                  民事第四庭審判長法  官  張劍男
                                  法  官  游明仁
                                  法  官  郭松濤
正本係照原本作成。
均不得上訴。
中    華    民    國    95    年    4     月    12    日
                                  書記官  方素珍


司法院資訊處製作；財團法人民間司法改革基金會備份。
